臺灣臺中地方法院刑事判決
                                    110年度金訴字第337號
公  訴  人  臺灣臺中地方檢察署檢察官
被      告  張嘉哲


上列被告因詐欺等案件，經檢察官提起公訴（110 年度偵字第11
1 號），被告於準備程序進行中就被訴事實為有罪之陳述，經本
院合議庭裁定由受命法官獨任進行簡式審判程序，判決如下：
    主    文
張嘉哲犯三人以上共同詐欺取財罪，處有期徒刑壹年。
    犯罪事實
一、張嘉哲（綽號哲）於民國108 年5 月間參與由真實姓名年籍
    不詳，綽號「雷丘」、「賤兔」及王景弘等成年人組成之詐
    欺集團，張嘉哲並與「賤兔」、「雷丘」及其等所屬之詐欺
    集團成員共同意圖為自己不法之所有，基於三人以上共同詐
    欺取財及洗錢之犯意聯絡，先由該詐欺集團成員以不詳方式
    取得如附表所示人頭金融帳戶之提款卡及密碼，並以附表所
    示之方式詐欺如附表所示之彭啓東匯款至上開帳戶中，再由
    「賤兔」、「雷丘」在微信群組上告知張嘉哲提款卡之密碼
    及提領金額，由張嘉哲自王景弘處取得上開銀行帳戶之提款
    卡後，於附表所示之提款地點、時間，提領詐騙款項，再將
    該等款項交予王景弘，王景弘再交予上手成員收取，以此方
    式掩飾與隱匿贓款去向及所在。而張嘉哲則可由提領金額中
    抽取百分之1 作為報酬，以此牟利。
二、案經彭啓東訴由高雄市政府警察局鳳山分局報告臺灣桃園地
    方檢察署檢察官陳請臺灣高等檢察署檢察長令轉臺灣臺中地
    方檢察署檢察官偵查起訴。
    理    由
一、上開犯罪事實，業據被告張嘉哲於警詢、偵查、本院準備程
    序、審理時坦承不諱（偵7547號卷第9 至12、65至85頁、偵
    111 號卷第71至72頁、本院卷第75至78、105 至112 頁），
    核與證人即告訴人彭啓東於警詢時所述（偵7547號卷第30至
    31頁）、證人王景弘於警詢、偵查中所述（偵7547號卷第97
    至102 頁、偵111 號卷第57至59頁）大致相符，復有如附表
    「證據欄」所示之相關證據資料附卷可參（各該證據卷頁見
    附表「證據欄」所載），是被告上開自白核與事實相符，應
    堪採信。本案事證明確，被告上開三人以上共同詐欺取財、
    一般洗錢之犯行，均洵堪認定，均應依法論科。
二、論罪科刑：
（一）按洗錢防制法第15條之特殊洗錢罪，係在無法證明前置犯
      罪之特定不法所得，而未能依洗錢防制法第14條之一般洗
      錢罪論處時，始予適用。倘能證明人頭帳戶內之資金係前
      置之特定犯罪所得，即應逕以一般洗錢罪論處，自無適用
      特殊洗錢罪之餘地。例如詐欺集團向被害人施用詐術後，
      為隱匿其詐欺所得財物之去向，而令被害人將其款項轉入
      該集團所持有、使用之人頭帳戶，並由該集團所屬之車手
      前往提領詐欺所得款項得逞，檢察官如能證明該帳戶內之
      資金係本案詐欺之特定犯罪所得，即已該當於洗錢防制法
      第14條第1 項之一般洗錢罪；至若無法將人頭帳戶內可疑
      資金與本案詐欺犯罪聯結，而不該當第2 條洗錢行為之要
      件，當無從依洗錢防制法第14條第1 項之一般洗錢罪論處
      ，僅能論以洗錢防制法第15條第1 項之特殊洗錢罪。另過
      去實務認為，行為人對犯特定犯罪所得之財物或利益作直
      接使用或消費之處分行為，或僅將自己犯罪所得財物交予
      其他共同正犯，祇屬犯罪後處分贓物之行為，非本條例所
      規範之洗錢行為，惟依修正後洗錢防制法規定，倘行為人
      意圖掩飾或隱匿特定犯罪所得來源，而將特定犯罪所得直
      接消費處分，甚或交予其他共同正犯，而由共同正犯以虛
      假交易外觀掩飾不法金流移動，即難認單純犯罪後處分贓
      物之行為，應仍構成洗錢防制法第2 條第1 或2 款之洗錢
      行為（最高法院108 年度台上字第1744號判決意旨參照）
      。核被告所為，係犯刑法第339 條之4 第1 項第2 款之3
      人以上共同詐欺取財罪及洗錢防制法第14條第1 項之一般
      洗錢罪。
（二）被告雖未親自參與撥打電話向被害人詐騙之行為，惟依被
      告參與之工作，係屬集團成員基於共同犯意聯絡所為之行
      為分擔，被告前揭參與部分既為該詐欺集團犯罪歷程不可
      或缺之重要環節，足徵被告係以自己犯罪之意思而參與本
      案，即令被告並未與其他負責撥打詐騙電話之成員謀面或
      直接聯繫，亦無礙於其共同參與犯罪之認定，是以被告與
      另案被告王景弘、綽號「雷丘」、「賤兔」及其等所屬詐
      欺集團之其他不詳姓名、年籍成員間，就上開詐欺、洗錢
      之犯行，有犯意聯絡及行為分擔，為共同正犯。
（三）被告上開所犯加重詐欺取財罪及一般洗錢罪，係以一行為
      同時觸犯二罪名，為想像競合犯，應依刑法第55條規定，
      從一重之加重詐欺取財罪處斷。
（四）按犯前2 條之罪（即洗錢防制法第14條之一般洗錢罪、同
      法第15條之特殊洗錢罪），在偵查或審判中自白者，減輕
      其刑，洗錢防制法第16條第2 項定有明文。查本案被告於
      警詢、偵查、本院準備程序、審理時均坦承本案之犯罪事
      實，已如前述，堪認被告對一般洗錢之犯行，於偵查及審
      判中已自白，原應依洗錢防制法第16條第2 項之規定，減
      輕其刑，然其上揭所犯一般洗錢罪係屬想像競合犯其中之
      輕罪，是本院僅於後述量刑時一併衡酌前開減輕其刑事由
      ，附此敘明。又按，刑法第59條規定犯罪情狀可憫恕者，
      得酌量減輕其刑，固為法院依法得自由裁量之事項，然非
      漫無限制，必須犯罪另有特殊之原因與環境，在客觀上足
      以引起一般同情，認為即予宣告法定低度刑期尤嫌過重者
      ，始有其適用。是為此項裁量減刑時，必須就被告全部犯
      罪情狀予以審酌在客觀上是否有足以引起社會上一般人之
      同情，而可憫恕之情形，始稱適法（最高法院45年台上字
      第1165號判例、88年度台上字第6683號判決要旨參照）。
      是刑法上之酌減其刑，必須犯罪另有特殊之原因與環境，
      在客觀上足以引起一般之同情，始得為之。本案被告年輕
      體健，而賺取金錢之正當管道甚多，卻為貪圖報酬而參與
      詐欺集團擔任車手，共同詐騙他人財物獲取不法所得，其
      所為造成告訴人受有鉅額財產損失，其犯罪情節、所生危
      害尚非輕微，且其自我控制能力正常，無因衝動致不能自
      已而犯罪之必要，觀其犯罪之情狀，實難認另有特殊之原
      因或環境等，在客觀上足以引起一般同情之處。縱認被告
      已與告訴人達成和解並賠償其所受損害（詳後述），惟此
      僅可為法定刑內從輕科刑之標準，並非犯罪另有特殊之原
      因與環境，在客觀上足以引起一般同情，自不能據為酌量
      減輕其刑之理由，從而，本院認就被告本案所為，尚不宜
      依刑法第59條酌減其刑。
（五）爰以行為人之責任為基礎，審酌被告正值青壯之年，竟不
      思循正當途徑賺取錢財而參與詐欺犯罪集團，貪圖可輕鬆
      得手之不法利益，價值觀念偏差，且造成社會信任感危機
      ，損害告訴人之財產法益，行為實值非難，惟念被告犯後
      坦承犯行，已與告訴人以新臺幣（下同）20,000元達成和
      解，並依約賠償告訴人，足認其犯後態度良好，復斟酌被
      告於本案詐騙集團所擔任之角色、犯罪之分工，及被告於
      本院審理時自陳之智識程度、經濟及家庭生活狀況等一切
      情狀（本院卷第111 頁），量處如主文所示之刑，以資懲
      儆。
三、按犯罪所得，屬於犯罪行為人者，沒收之。但有特別規定者
    ，依其特別規定；前二項之沒收，於全部或一部不能沒收或
    不宜執行沒收時，追徵其價額，刑法第38條之1 第1 、3 項
    分別定有明文。犯罪所得之沒收、追繳或追徵，在剝奪犯罪
    行為人之實際犯罪所得，其重點置於所受利得之剝奪，故無
    利得者自不生剝奪財產權之問題，是二人以上共同犯罪，關
    於犯罪所得之沒收、追徵，應各按其實際利得數額負責。又
    新修正、增訂刑法之沒收、追徵不法利得條文，係以杜絕避
    免行為人保有犯罪所得為預防目的，並達成調整回復財產秩
    序之作用，故以「實際合法發還」作為封鎖沒收或追徵之條
    件（刑法第38條之1 第5 項參照）。經查，被告於本院審理
    時自陳：伊之報酬為領得款項之1%等語（本院卷第110 頁）
    ，是其本案犯罪所得為1,400 元，原應依刑法第38條之1第1
     項前段、第3 項規定沒收之，並於全部或一部不能沒收或
    不宜執行沒收時，追徵其價額，惟被告已與告訴人達成和解
    ，並當場給付2 萬元予告訴人，有本院調解程序筆錄可佐（
    本院卷第87至92頁），則被告就本案所取得之犯罪所得，可
    認已實際合法發還被害人，自無庸宣告沒收。
四、另按洗錢防制法第18條第1 項前段規定，犯第14條之罪，其
    所移轉、變更、掩飾、隱匿、收受、取得、持有、使用之財
    物或財產上利益，沒收之。前揭洗錢防制法關聯客體之沒收
    ，核其性質應屬刑法犯罪工具沒收之特別規定，惟上開條文
    雖採義務沒收主義，卻未特別規定「不問屬於犯罪行為人與
    否，沒收之」，此部分條文之解釋自應回歸適用原則性之規
    範，即參諸刑法第38條第2 項前段，以屬於犯人行為人所有
    者為限，始應予沒收。準此以言，被告於附表所示犯行中，
    扣除其上開業已分受取得之1,400 元，其餘均非被告所有或
    取得事實上之處分權，揆諸前揭說明，自無從適用上開洗錢
    防制法之特別沒收規定，併予指明。
五、至被告係自108 年5 月間參與本案詐欺集團，且其於本案前
    之108 年5 月24日起，即因其他被害人被騙匯款而提領犯罪
    所得後，再交付詐欺集團等情，經臺灣臺北地方檢察署檢察
    官以108 年度偵字22772 號提起公訴，於108 年間繫屬於各
    該法院，並為有罪之判決，而本案檢察官提起公訴繫屬於本
    院之時間為110 年4 月27日，此並有本院收文章、臺灣臺北
    地方檢察署108 年度偵字22772 號起訴書、臺灣臺北地方法
    院109 年度審簡字第1779至1785號刑事簡易判決影本及臺灣
    高等法院被告前案紀錄表附卷可憑，則本案起訴書附表所示
    之犯罪並非被告與綽號「雷丘」、「賤兔」等人第一次實施
    詐欺取財之舉，亦即本案附表所示被害人遭詐欺之犯行並非
    被告於組織犯罪條例修正後之首次詐欺犯行，是核其本案所
    犯與其參與犯罪組織之犯行不生想像競合犯之裁判上一罪關
    係，附此敘明。
據上論斷，應依刑事訴訟法第273 條之1 第1 項、第299 條第1
項前段，洗錢防制法第14條第1 項、第16條第2 項，刑法第11條
前段、第28條、第339 條之4 第1 項第2 款、第55條前段，刑法
施行法第1 條之1 第1 項，判決如主文。
本案經檢察官張子凡提起公訴，檢察官白惠淑到庭執行職務。
中　　華　　民　　國　110 　　年　　9 　　月　　13　　日
                刑事第十二庭  法  官  林怡姿
以上正本證明與原本無異。
如不服本判決應於收受送達後20日內向本院提出上訴書狀，並應
敘述具體理由；其未敘述上訴之理由者，應於上訴期間屆滿後20
日內向本院補提理由書（均須按他造當事人之人數附繕本）「切
勿逕送上級法院」。
告訴人或被害人如不服判決，應備理由具狀向檢察官請求上訴，
上訴期間之計算，以檢察官收受判決正本之日起算。
                              書記官  黃泰能
中　　華　　民　　國　110 　　年　　9 　　月　　13　　日

附錄論罪科刑法條
刑法第339 條之4 ：
犯第 339 條詐欺罪而有下列情形之一者，處 1 年以上 7 年以
下有期徒刑，得併科 1 百萬元以下罰金：
一、冒用政府機關或公務員名義犯之。
二、三人以上共同犯之。
三、以廣播電視、電子通訊、網際網路或其他媒體等傳播工具，
    對公眾散布而犯之。
前項之未遂犯罰之。
洗錢防制法第14條
有第二條各款所列洗錢行為者，處7 年以下有期徒刑，併科新臺
幣5 百萬元以下罰金。
前項之未遂犯罰之。
前二項情形，不得科以超過其特定犯罪所定最重本刑之刑。

附表：

編號 被害人   詐騙時間及方式 匯款時間、金額及匯入銀行帳戶 提領時間及金額  提款地點      證據出處 1 彭啓東 詐騙集團其一成員於108 年6 月3 日11時30分許，假冒彭啓東之姪子，撥打電話向彭啓東佯稱：因急需用錢，欲向其借款云云，致彭啓東誤信為其姪子需借款而陷於錯誤，依對方指示匯款。 彭啓東於108 年6 月3日12時55分許，在桃園市桃園區縣○路000 號聯邦銀行桃園分行，以臨櫃匯款方式，將140,000 元匯至潘怡珊申辦之臺灣銀行帳號000000000000號帳戶內。 108 年6 月3 日13時45分許起至同日13時47分許止，合計提領140,000元。 桃園市○○區○○路00號臺灣銀行桃園分行 ①告訴人彭啓東於警詢之指述（偵7547號卷第30至31頁）。 ②內政部警政署反詐騙案件紀錄表（偵7547號卷第33頁）。 ③桃園市政府警察局桃園分局龍安派出所受理各類案件記錄表、受理刑事案件報案三聯單（偵7547號卷第34至35頁）。 ④桃園市政府警察局桃園分局龍安派出所受理詐騙帳戶通報警示簡便格式表（偵7547號卷第36頁）。 ⑤彭啓東之聯邦銀行00000000000號帳戶存摺影本（偵7547號卷第39至40頁）。 ⑥聯邦銀行匯款單客戶收執聯影本（偵7547號卷第41頁）。 ⑦監視器錄影畫面翻拍照片（偵7547號卷第27頁）。 ⑧臺灣銀行潭子分行110年2月24日潭子營密字第11050000671號函檢送潘怡珊000000000000號帳戶交易明細（偵111號卷第91至93頁）。